【裁判字號】    91,訴,95
【裁判日期】    920306
【裁判案由】    新型專利異議
【裁判全文】
臺北高等行政法院判決                                九十一年度訴字第九五號
                              .
    原      告  甲○○
    被      告  經濟部智慧財產局
    代  表  人  蔡練生（局長）
    訴訟代理人  丁○○
    參  加  人  乙○○
    送達代收人  丙○○
右當事人間因新型專利異議事件，原告不服經濟部中華民國九十年十一月八日經（九
○）訴字第○九○○六三二六○○○號訴願決定，提起行政訴訟，經本院裁定命參加
人獨立參加訴訟，本院判決如左：
    主  文
原告之訴駁回。
訴訟費用由原告負擔。
    事  實
一、事實概要：
    參加人於民國八十八年六月二日以「可變換軸接角度的接頭結構」向被告申請新
    型專利，經編訂為第00000000號審查，准予專利（下稱系爭案），公告
    期間，經原告向被告提出異議，經被告審定異議不成立，原告不服，向經濟部提
    起訴願，經遭決定駁回，遂向本院提起行政訴訟。
二、兩造聲明：
    （原告未於準備程序及言詞辯論期日到場，聲明及陳述依其起訴狀所為而記載）
  (一)原告聲明：
    1.訴願決定及原處分均撤銷。
    2.被告對系爭案應為新型專利異議成立之處分。
    3.訴訟費用由被告負擔。
  (二)被告聲明：
    1.駁回原告之訴。
    2.訴訟費用由原告負擔。
  (三)參加人聲明：
    參加人未於準備程序及言詞辯論期日到場，亦未提出書狀，作何書狀或陳述。
三、兩造之爭點：系爭案是否有違專利法第九十八條第一項第一、二款及第二項之規
    定，而不符新型專利要件？
  (一)原告主張之理由：
    1.系爭案環列凸齒面、齒槽面直接設置於水平管座之管面及直立管座底部固定環
      上，構造簡單，系爭案水平管度與直立管座呈正Ｔ形狀同平面軸組裝圖二和公
      告第00000000號「活動式鼓架連接座」新型專利案（下稱引證案）組
      合立體圖（圖三Ａ、圖三Ｂ）非在同一平面，兩者空間型態不同，系爭案兩管
      件相互軸接時不會有上下或左右偏置之缺失，有平穩之功效，故具進步性。
    2.系爭案利用一水平管座10及一直立管座20進行管架組接後，在骨架組接於水平
      管座10及一直立管座20後，並利用管座上之蝶形螺帽12及栓桿13進行鎖接，在
      水平管座10及直立管座20在組接管架後，可利用水平管座10之凸齒片14及直立
      管座20之齒槽面22進行管架各種方向及角度調整；而引證案利用第一連接體20
      及第二連接體40進行管架組接時，在管架組接於第一及第二連接體20、40後，
      利用蝶形螺帽243與螺絲242進行鎖接，在第一及第二連接體20、40組接管架後
      ，並利用第一組裝塊22及第二組裝塊43進行管架之方向及角度調整；前述系爭
      案所運用的技術手段與引證案是完全相同。雖然，兩者構造上有些許差異性，
      但是系爭案所揭示構造必要條件與引證案屬等效技藝，也為熟習該項技術者所
      能輕易完成之設計，難謂符合新型專利申請要件。
    3.依最高行政法院七十一年四月九日判字第三七四號判決要旨指出「僅為設計方
      式之變更，但技術範疇及目的與功效均相同，不具創意者難謂新型」。由此判
      決要旨可知系爭案僅為設計方式變更，而技術範疇及目的與功效皆與引證案相
      同，所以系爭案是一件不具新穎性之專利申請案。
    4.系爭案利用一水平管座10及一直立管座20進行管架組接後，在管架組接於水平
      管座10及一直立管座20後，並利用水平、直立管座10、20上之蝶形螺帽12及栓
      桿13將水平、直立管座之兩連接環鎖緊後，即讓管架穩固組接，在水平管座10
      及直立管座20在組接管架後，可利用水平管座10之螺桿15穿過直立管座20之齒
      槽面22中央之通孔後，再利用一蝶形螺帽12讓凸齒片14與齒槽面22接觸鎖固，
      同時利用凸齒片14與齒槽面22可進行管架各種方向及角度調整；而引證案利用
      第一連接體20及第二連接體40進行架組接時，利用蝶形螺帽243與螺絲242將兩
      連接環21、21'、41、41'鎖緊，即可將管架組接於第一及第二連接體20、40上
      ，在第一及第二連接體20、40組接管架後，並讓螺絲 433穿過第一組裝塊22之
      穿孔213，再利用一蝶形螺帽436讓齒凸222與凸塊432接觸鎖固，同時利用齒凸
      222與凸塊432進行管架之方向及角度調整，由前述的比較說明後，可知系爭案
      與引證案在使用上及功效性上皆相同，並無二致，而且系爭案沿襲引證案之技
      術手段後也未見有任何功效之增進，根本不具有任何進步性可言。
  (二)被告主張之理由：
    原告主張系爭案利用一水平管座10及一直立管座20進行管架組接時，利用管座上
    之蝶形螺帽12及栓桿13將水平、直立管座之兩連接環鎖緊後，即讓管架穩固組接
    ，利用水平管座10之螺桿15穿過直立管座20之齒槽面22之中央通孔後，再利用一
    蝶形螺帽12讓凸齒片14與齒槽面22接觸鎖固，同時利用凸齒片14與齒槽面22可進
    行管架各種方向及角度調整等和引證案利用第一連接體20與第二連接體40進行管
    架組接時，利用蝶形螺帽243與螺絲242將兩連接環21、21'、41、41'鎖緊，即可
    將管架組接於第一及第二連接體20、40上，並讓螺絲 433穿過第一組裝塊22之穿
    孔213 再利用一蝶形螺帽436讓齒凸222與凸塊432接觸鎖固，同時利用齒凸222與
    凸塊 432進行管架之方向及角度調整等兩者之構造、技術手段及功效相同，系爭
    案不符專利要件云云。然系爭案環列凸齒面14、齒槽面22直接設置於水平管座10
    之管面及直立管座20底部固定環21上，構造簡單，系爭案水平管座與直立管座呈
    正Ｔ形狀同平面軸組裝（圖二）和引證案組合立體圖（圖三Ａ、圖三Ｂ）非在同
    一平面，兩者空間型態不同，系爭案兩管件相互軸接時，不會有上下或左右偏置
    之缺失，有平穩之功效，具進步性。
    理  由
甲、程序方面：
一、本件原告經受合法通知，無正當理由，未於言詞辯論期日到場，核無行政訴訟法
    第二百十八條準用民事訴訟法第三百八十六條各款所列情形，爰依被告之聲請由
    其一造辯論而為判決，合先敘明。
二、原告起訴時，被告代表人為陳明邦，嗣於九十一年九月九日變更為蔡練生，茲據
    被告新任代表人具狀聲明承受訴訟，核無不合，應予准許，合先明。
乙、實體方面：
一、參加人於八十八年六月二日以「可變換軸接角度的接頭結構」向被告申請新型專
    利，經編訂為第00000000號審查，准予專利，公告期間，經原告向被告
    提出異議，經被告審定異議不成立，原告不服，向經濟部提起訴願，經遭決定駁
    回之事實，有原告異議申請書、被告九十年七月十七日（九○）智專三（三）○
    五○三九字第○九○八九○○一一一四號專利異議審定書及經濟部九十年十一月
    八日經（九○）訴字第○九○○六三二六○○○號訴願決定書在卷可憑，堪信為
    真實。本件之爭點應為系爭案是否有違專利法第九十八條第一項第一、二款及第
    二項之規定，而不符新型專利要件？
二、按稱新型者，謂對物品之形狀、構造或裝置之創作或改良。又凡可供產業上利用
    之新型，無下列情事之一者，得依本法申請取得新型專利：一、申請前已見於刊
    物或已公開使用者。但因研究、實驗而發表或使用，於發表或使用之日起六個月
    內申請專利者，不在此限。二、有相同之發明或新型申請在先並經核准專利者。
    三、申請前已陳列於展覽會者。但陳列於政府主辦或認可之展覽會，於展覽之日
    起六個月內申請專利者，不在此限。新型係運用申請前既有之技術或知識，而為
    熟習該項技術者所能輕易完成且未能增進功效時，雖無前項所列情事，仍不得依
    本法申請取得新型專利。為系爭案異議審定時專利法第九十七條、第九十八條第
    一項、第二項所明定。依卷附專利說明書之記載，系爭案申請專利範圍為：
  1.一種可變換軸接角度的接頭結構，其包含有一具水平管座及直立管座共同組成的
    軸接頭構件；其特徵在於：水平管座的一管面預設有凸出圓形環列的凸齒面，而
    於直立管座的底部則連設一固定環，環端面內緣則設凹落與凸齒面相對的齒槽面
    ，供兩管座相互軸接時，凸齒面與齒槽面可做相互嚙合組裝定位．而藉由凹凸齒
    面的組裝，於放鬆鎖固蝶形帽後，便可旋動管座做相互軸接角度的變換操作，待
    旋到欲設之軸接角度位置時，便可藉由蝶形帽的鎖固，即可達到任意方向軸接的
    變換調整使用者。
  2.如申請專利範圍第一項所述之可變換軸接角度的接頭結構，其中凸齒面與凹落的
    齒槽面的位置可相互對換者。
  3.如申請專利範圍第一項所述之可呈換軸接角度的接頭結構，其中凹落的齒槽面可
    設於直立管座底部延設固定環的一側或兩側端面內凹分別設置者。
  4.如申請專利範圍第一項所述之可變換軸接角度的接頭結構，其中軸接頭鎖接的螺
    桿上可穿套彈性件，做鎖固的定位輔助者。
三、引證案係八十六年三月十一日審定公告之第00000000號「活動式鼓架連
    接座」，其主要係藉由二連接體組裝成一可活動變化角度之連接座，藉以適用於
    鼓架桿體之連組，引證案第一連接體20與第二連接體40進行管架組接時，經由組
    裝塊之接合，其組合立體圖（圖三Ａ、圖三Ｂ）非在同一平面。系爭案藉由兩獨
    立成型的軸接管於相對接合面上，分別設留相互嚙合的凸齒面及齒槽面，供組裝
    時可簡易相互嚙合定位，而通過齒面嚙合的轉動選擇，可達到同步調整軸接角度
    的變換，以達到軸接頭不同軸接使用角度上的偏擺調整及組裝之結構組態，其水
    平管座與直立管座呈正Ｔ形狀同平面軸組裝（圖二）。系爭案與引證案上述之結
    構組態並不相同，系爭案之技術內容亦非可熟習該項技術者可自引證案直接推導
    而得，引證案不足以證明系爭案不具新穎性，原告主張系爭案僅為設計方式變更
    ，系爭案不具新穎性云云，非屬可採。
四、又系爭案凸齒面14、齒槽面22直接設置於水平管座10之管面及直立管座20底部固
    定環21上，較引證案構造簡單，且系爭案直立與水平兩管件相互軸接時，係以環
    列之凸齒面及相對的嚙合齒面槽面，相互組接形成一軸接頭狀，無如引證案第一
    連接體、第二連接體有上下或左右偏置之缺失，系爭案具有平穩之功效，因此引
    證案亦不能證明系爭案不具進步性。原告主張系爭案與引證案在使用上及功效性
    上皆相同，並無二致，且系爭案沿襲引證案之技術手段後也未見有任何功效之增
    進一節，亦非有據。
五、因此系爭案並無違反異議審定時專利法第九十八條第一項第一款、第二款及第二
    項之規定而不符新型專利要件之情事。從而被告為異議不成立之審定，並無不合
    。訴願決定予以駁回，亦屬妥適，原告請求撤銷訴願決定及原處分，並應將系爭
    案為異議成立之處分，為無理由，應予駁回。
據上論結，本件原告之訴為無理由，爰依行政訴訟法第九十八條第三項前段、第二百
十八條，民事訴訟法第三百八十五條第一項前段，判決如主文。
中      華      民      國    九十二    年      三      月      六      日
                        臺 北 高 等 行 政 法 院   第 三 庭
                                           審 判 長 法  官  姜素娥
                                                    法  官  林文舟
                                                    法  官  陳國成
右為正本係照原本作成。
如不服本判決，應於送達後二十日內，向本院提出上訴狀並表明上訴理由，如於本判
決宣示後送達前提起上訴者，應於判決送達後二十日內補提上訴理由書（須按他造人
數附繕本）。
中      華      民      國    九十二    年      三      月      七      日
                                                    書記官  王英傑


司法院資訊處製作；財團法人民間司法改革基金會備份。
